臺灣臺中地方法院臺中簡易庭民事判決
110年度中簡字第2409號
原      告  楊秀治  
訴訟代理人  楊秀員  
被      告  呂寶珠  
訴訟代理人  莊慶洲律師
複 代 理人  吳亞徵律師
上列當事人間遷讓房屋等事件，於民國111年1月13日言詞辯論終
結，本院判決如下：
    主      文
被告應將門牌號碼臺中市○○區○○街000號8樓之3房屋騰空遷讓返
還予原告。
被告應給付原告新臺幣壹佰萬元。
訴訟費用由被告負擔。
本判決得假執行，被告如以新臺幣壹佰貳拾參萬肆仟貳佰元為原
告預供擔保或提存，得免為假執行。
    事實及理由
一、原告主張：被告現占住之門牌號碼臺中市○○區○○街000號8樓
    之3房屋（下稱系爭房屋)為原告以新臺幣（下同）150萬元
    向訴外人施純福所購買，並於民國98年2月18日完成移轉登
    記，由原告之妹楊秀員為房屋代管人。被告因其房屋遭法拍
    無處可棲，苦求楊秀員憐其境遇而允暫住於系爭房屋，並表
    示將於短期內籌款向原告購買，未料被告以卡債或經濟陷困
    境等各種藉詞惡意拖延占住，並未給付任何租金，當地租金
    行情每月為8000元，被告已無權占用系爭房屋12年，迭經楊
    秀員當面或電話或函催被告遷出交還系爭房屋，被告仍置之
    不理。迄102年3月29日兩造曾簽立買賣約書約定買賣價金為
    260萬元，卻因被告貸款遭拒而解約，並無脅迫情形。直至1
    07年10月8日楊秀員再次函限被告於2個月内搬走，以免涉訟
    ，被告始於107年12月26日簽具切結書（下稱系爭切結書）
    ，承諾自切結日起2年内必以210萬元購買，如逾期未履行即
    需賠償自98年迄到期日期間之不當得利損害金100萬元，並
    自動遷出交還房屋予所有權人，該切結書已經楊秀員告知原
    告同意，具法定效力。然被告於切結期限即109年12月25日
    屆至以後，仍未履行購買系爭房屋，自應依系爭切結書約定
    ，賠償100萬元，並自動遷出交還系爭房屋予原告等語，並
    聲明：⑴被告應將系爭房屋騰空遷讓返還原告。⑵被告應給付
    原告100萬元。⑶願供擔保請准宣告假執行。
二、被告則以：
  ㈠被告於86年間購買系爭房屋，於96年間因故受查封拍賣，由
    訴外人施純福以129萬6600元拍定，施純福體念被告恐無家
    可歸，於98年1月間同意以150萬元將系爭房屋賣予被告，雙
    方並簽有同意書，施純福要求先給付定金，被告未及準備，
    無奈之下當場向楊秀員借貸5萬元用以支付定金，楊秀員旋
    即取走上開同意書，並承諾協助被告申請貸款以給付價金予
    施純福。楊秀員嗣後向被告表示若系爭房屋登記於被告名下
    恐再次受強制執行，且被告信用不佳難以申辦貸款，提議由
    其胞姐即原告出名擔任系爭房屋所有權人並完成貸款，被告
    起初拒絕，不料楊秀員未經被告同意，擅自於98年2月18日
    將系爭房屋移轉登記至原告名下，被告知悉後致電施純福，
    確認施純福已受領尾款145萬元。被告對於楊秀員擅作主張
    之行為甚是氣憤，然為避免系爭房屋再度遭到拍賣，仍同意
    與原告成立借名登記關係，並承諾返還150萬元後，原告即
    將系爭房屋產之所有權移轉登記至被告名下，期間被告仍繼
    續居住於系爭房屋，此即兩造間98年間之協議。原告登記為
    系爭房屋所有權人後即移居美國，被告遂與楊秀員商討還款
    150萬元之細節，並請求楊秀員提供匯款帳戶，楊秀員卻表
    示等原告回國再處理，致被告遲遲無法向原告清償150萬元
    。詎料楊秀員嗣後開始漫天喊價，要求被告給付之金額自15
    0萬元增加至160萬元、210萬元，甚至一度高達260萬元，被
    告無法接受，遂於107年12月26日前往楊秀員住處協商金額
    與給付方式，在場者為被告、被告友人黃桂華及楊秀員夫婦
    ，楊秀員與其配偶在未出示任何代理人之證明文件下脅迫被
    告簽立系爭切結書，被告簽立系爭切結書時原告並未在場，
    且系爭切結書未曾載明原告為契約之一方，又原告是否知悉
    、楊秀員是否確受原告委託、是否有代理原告之權限，均不
    無疑義，難謂買賣雙方意思表示達成一致，系爭切結書應認
    無效。
  ㈡依兩造98年間之協議，兩造間存在借名登記契約，原告出名
    擔任名義上所有權人，借名登記期間系爭房屋均係被告占有
    使用，並負擔社區管理費、住宅火險保費等房屋相關支出，
    被告為系爭房屋之真正所有權人，具占有使用系爭房屋之合
    法權源。
  ㈢答辯聲明：⑴駁回原告之訴。⑵如受不利判決，願供擔保請准
    宣告假執行。
三、得心證之理由：
　㈠原告主張系爭房屋為其所有，被告於107年12月26日簽立系爭
    切結書，承諾自切結日起2年内必以210萬元購買系爭房屋，
    逾期未履行需賠償100萬元，自動遷出交還房屋予所有權人
    ，業據其提出建物所有權狀影本及切結書影本為證（見補卷
    第15、23頁），且為被告所不爭執，堪認為真實。
　㈡按契約固須當事人互相表示意思一致始能成立，但所謂互相
    表示意思一致，並不限於當事人間直接為之，其由第三人為
    媒介而將各方互為之意思表示從中傳達因而獲致意思表示之
    一致者，仍不得謂契約並未成立（最高法院68年台上字第15
    04號判例參照）。又契約除有約定須用一定方式，在該方式
    未完成前，推定其契約不成立（民法第166 條參照）外，以
    雙方意思合致而成立。查系爭切結書載明系爭房屋於98年原
    告購買後，被告致意該屋代管人將籌款向其購買而得暫住，
　　切結自即日起2年内必以210萬元購買，如逾期未履行即需賠
    償自98年迄到期日期間之不當得利損害金100萬元，並自動
    遷出交還房屋予所有權人，依系爭切結書意旨，可認被告切
    結對象為系爭房屋所有人即原告，被告簽立系爭切結書即表
    示同意系爭切結書之內容並願受拘束，原告既受領系爭切結
    書並持以行使權利，顯然已有默示承諾意思，應認兩造就系
    爭切結書約定內容互相表示意思一致，契約已經成立，被告
    抗辯被告未曾與原告見面、系爭切結書未載明原告為契約之
    一方，謂雙方意思未達成一致，系爭切結書無效云云，自非
    可採。
　㈢次按「借名登記」契約云者，謂當事人約定一方將自己之財
    產以他方名義登記，而仍由自己管理、使用、處分，他方允
    就該財產為出名登記之契約。其成立側重於借名者與出名者
    間之信任關係，在性質上應與委任契約同視。倘其內容不違
    反強制、禁止規定或公序良俗者，固應賦予無名契約之法律
    上效力，並類推適用民法委任之相關規定。惟借名登記契約
    究屬於「非典型契約」之一種，仍須於雙方當事人，就一方
    將自己之財產以他方名義登記，而仍由自己管理、使用、處
    分，他方允就該財產為出名登記，相互為合致之意思表示，
    其契約始克成立（最高法院100 年度台上字第1972號判決參
    照）。又主張借名登記者，自應就該借名登記之事實負舉證
    責任（最高法院103 年度台上字第621號判決參照）。被告
    主張兩造間就系爭房屋有借名登記契約，為原告所否認，依
    上開說明，應由被告就其主張兩造間有借名登記契約乙節，
    負舉證責任。被告主張兩造間有借名登記契約，顯與其簽立
    系爭切結書係經原告同意暫住系爭房屋，切結2年內購買系
    爭房屋意旨不合。被告主張系爭房屋由其占有使用，並支出
    管理費、住宅火險保費等房屋相關費用，並提出收費憑單等
    件為證（見中簡卷第93-113頁），然依系爭切結書意旨，被
    告係經原告同意暫住系爭房屋，被告因暫住系爭房屋而負擔
    管理費、住宅火險保費等房屋相關費用即與常情無違，不得
    以此推認兩造間有借名登記契約。被告所舉證人林金玉證稱
    當時系爭房屋法拍點交，受被告要求協調屋主待被告找到房
    子後搬家，其餘均不知情等語（見中簡卷第217-218頁），
    不能證明兩造間有借名登記契約。又被告陳明兩造曾於102
    年間就系爭房屋簽立買賣契約，因被告貸款被拒而作罷，有
    不動產賣賣契約書在卷可佐（見中簡卷第87-91頁），若兩
    造間有借名登記契約，何以被告欲向原告購買系爭房屋？被
    告抗辯顯與常情不合，難以採信。此外，被告根本未舉證其
    有出資購買系爭房屋，既無購得系爭房屋之事實，自無可能
    將系爭房屋借名登記原告名下。被告抗辯其與原告間有借名
    登記契約，有占有系爭房屋正當權源，得不返還系爭房屋云
    云，並不足採。
　㈣按契約當事人經意思表示一致，其契約即屬合法成立，其在
    私法上之權利義務，即應受契約之拘束。被告未依系爭切結
    書約定，於107年12月26日簽立切結書後2年内以210萬元購
    買系爭房屋，原告依切結書約定，請求被告遷讓返還系爭房
    屋及賠償100萬元，自無不合。
四、從而，原告依系爭切結書約定之法律關係，請求被告將系爭
    房屋騰空遷讓返還原告及給付原告100萬元，為有理由，應
    予准許。
五、本件係就民事訴訟法第427條第1項訴訟適用簡易程序為被告
    敗訴之判決，爰依民事訴訟法第389條第1項第3 款規定，依
    職權宣告假執行，並依被告聲請宣告被告預供擔保或提存，
    得免為假執行。原告陳明願供擔保請准宣告假執行，僅係促
    使本院職權發動，毋庸為准駁假執行聲請之諭知，附此敘明
    。
六、本件事證已臻明確，兩造其餘主張陳述及所提之證據，均毋
    庸再予審酌；另本件言詞辯論終結後，被告具狀聲請本院再
    開言詞辯論及訊問證人「施純福之配偶」。惟原告並未釋明
    有不可歸責之事由致不能於言詞辯論終結前提出此證據方法
    ，且本件事證已臻明確，未免延滯訴訟終結，參諸民事訴訟
    法第276條第1項第2、3款規定，本院認本件無再開言詞辯論
    之必要，附此敘明。
七、據上論結，本件原告之訴為有理由，依民事訴訟法第78條、
    第389條第1項第3款、第392條第2項，判決如主文。
中　　華　　民　　國　　111 　年　　2 　　月　　24　　日
                  臺灣臺中地方法院臺中簡易庭
                                  法  官  熊祥雲
以上正本係照原本作成。
如不服本判決，應於送達後20日內，向本院提出上訴狀並表明上
訴理由，如於本判決宣示後送達前提起上訴者，應於判決送達後
20日內補提上訴理由書（須附繕本），如委任律師提起上訴者，
應一併繳納上訴審裁判費。
中　　華　　民　　國　　111 　年　　2 　　月　　24　　日
                                  書記官  王麗麗